臺灣高等法院臺中分院刑事判決　　　　　　　　　　九十一年度上更(一)字第一號
　　上　訴　人
　　即　被　告　戊○○
　　選任辯護人　謝錫深
右上訴人因殺人案件，不服臺灣彰化地方法院八十九年度重訴字第九號中華民國九十
年六月四日第一審判決（起訴案號：臺灣彰化地方法院檢察署八十九年度偵緝字第一
九０、八十九年度偵字第五三七七號），提起上訴本院判決後，經最高法院第一次發
回更審，本院判決如左：
    主　  文
上訴駁回。
    事  　實
一、戊○○（綽號阿耀，臺語音近阿瑤）曾因犯妨害自由罪，於民國（下同）八十七
    年五月二十六日經臺灣高等法院臺南分院判處有期徒刑一年六月（嗣於八十九年
    六月二十九日經最高法院駁回其上訴確定，於九十一年二月七日假釋，仍在假釋
    中），竟不知注意收歛本身行事。緣於八十七年七月一日下午約五時許，己○○
    （原名陳元烈，綽號阿烈）在彰化縣溪湖鎮○○里○○路萬善公廟前，張健男所
    經營之「黑白切」麵攤處與友人飲酒，席間因簽賭六合彩賭債糾紛事，遭綽號「
    大頭」之陳勇成辱打，己○○為圖洩恨並爭回面子，乃於翌日（同年月二日）下
    午，邀約癸○○、壬○○（己○○、癸○○業經分別判處有期徒刑十五年，褫奪
    公權八年確定、壬○○被判處有期徒刑十七年褫奪公權八年），並由壬○○轉邀
    約戊○○，前來其所經營設於彰化縣溪湖鎮○○路九十七之一號之「親親」釣蝦
    場處，共同謀議如何對陳勇成討回面子，其四人商議後，乃共同基於殺害陳勇成
    以洩忿之犯意聯絡與行為分擔，由己○○備置西瓜刀一把、彎型鐮刀（臺灣民間
    俗稱刈刀）一把、棒球棍二支（木質及鋁質各壹支），再由癸○○電洽往日經常
    僱請載送其外出，而不知情之丁○○（業經本院判決無罪確定）駕駛其所有之Ｏ
    Ｚ－一五七號營業用小客車至該釣蝦場；丁○○到場後不久，戊○○等四人即分
    別攜帶前開兇器，搭乘丁○○所駕駛之前開計程車，依己○○之指示，在彰化縣
    溪湖鎮內陳勇成時常出沒之處所搜尋陳勇成，圖對之行兇以洩忿，迄同日下午七
    時五十分許，車行至彰化縣溪湖鎮湖東里萬善公廟前，適發現陳勇成正騎乘機車
    停於路旁，跨坐車上與人交談，己○○即指示丁○○停車，戊○○、己○○、癸○○及壬○○四人乃分持木質棒球棍、鋁質棒球棍、西瓜刀、彎型鐮刀，躍下計
    程車，追殺陳勇成，追及後即由癸○○、壬○○分持上揭刀械朝陳勇成身體及四
    肢各處持續亂砍殺，致陳勇成頭部、頸部、腹部、背腰臀部、四肢等部位多處銳
    器傷及因躲避追殺而造成之擦傷，其中陳勇成所受傷勢中較嚴重部份為左肩胛部
    下方橫向銳器淺切創兩處九公分及十公分，左中背部橫向銳器刺切創二公分（深
    一公分）及淺切創二公分、右臀部外上方橫向已縫合銳器創十公分（深五公分）
    、右臀部下方橫向已縫合銳器創三十公分（深度十公分）、左臀部上方橫向已縫
    合銳器創二十公分（深三公分）、右手肘外側銳器切創六公分、右小腿外後方縱
    向已縫合銳器創十公分、左大腿後後方已縫合銳器創五公分（深一公分）、左側
    膝膕窩縱向已縫合銳器創二十公分及橫向已縫合銳器創八公分（深六公分），左
    足內側Ｖ字形已縫合銳器創十六公分（深一公分）。迨見陳勇成已受傷倒地流血
    ，四人迅即搭乘原丁○○駕駛尚未熄火仍停於現場附近之計程車離去，陳勇成終
    因多發性銳器創、低血容性休克，經送彰化縣秀傳紀念醫院急救無效，延至同月
三日上午零時十五分許不治死亡。嗣己○○等人均逃逸，經警循線查獲，並先後
    逮捕癸○○、丁○○、己○○、壬○○及戊○○。而本案所用之西瓜刀一把、彎
    型鐮刀一把、棒球棍二支（木質及鋁質各一支），則藏匿於不詳處所，未經扣案
    。
二、案經彰化縣警察局溪湖分局報請臺灣彰化地方法院檢察署檢察官偵查起訴。
    理 　 由
一、訊之上訴人即被告戊○○固坦承有於前揭時間，應壬○○之邀約前往親親釣蝦場
    ，再與己○○、癸○○、壬○○等人共乘丁○○所駕駛之營業用小客車前往上揭
    案發地點，並下車追被害人陳勇成之事實，然矢口否認有殺害陳勇成之犯意及行
    為，辯稱：其係因壬○○之邀約而帶女兒前往親親釣蝦場，在該處並未與己○○
    、癸○○及壬○○等人謀議要殺害陳勇成，是己○○等人說要教訓陳勇成，其僅
    是跟過去看看，當時純是要教訓陳勇成，頂多只有傷害之意，且其在下車時是持
    木質棒球棍，並未出手毆打到陳勇成，陳勇成是在逃離時，跳過一排水溝後跌倒
    ，而被癸○○、壬○○二兄弟追及，持刀砍殺，其並無殺人之意思，亦無殺人之
    行為，若其有意殺害陳勇成，應不至於帶同小孩前往釣蝦場，事後在丁○○之車
    上亦不會問要不要叫救護車云云。
二、惟查：(一)、本件同案共犯己○○因於八十七年七月一日下午五時許在彰化縣溪湖
    鎮○○里○○路張健男所經營之「黑白切」麵攤處遭受陳勇成辱打，心生怨恨，
    亟思報仇之事實，已據己○○供承在卷（見本院九十年度上更(一)字第一二三號卷
    內彰溪警刑字第０九六九號卷第二頁、原審卷第十八頁）。又其翌日下午約集癸○○於其經營之「親親」釣蝦場商議時，已言及欲置陳勇成於死之事實，亦據證
    人庚○○於警訊時證稱：八十七年七月二日下午二時三十分許，進入親親釣蝦場
    ，進入時有陳元烈（即被告己○○）及其妻子，另有一年輕人左手臂刺青之男子
    在談論事情，其一進入親親釣蝦場，陳元烈即稱「你要來講（和解）﹖」，後其
    妻亦問「你來幹什麼﹖」，離開時陳元烈又說「要給他死」，陳元烈所講之事，
    即前一日與陳勇成打架之事等語（見前開彰溪警刑字第一六九０號卷第二十頁）
    甚明，核與癸○○於八十八年四月二十日警訊供稱：「：：：隔天（八十七年七
    月二日）我至他開設之釣蝦場找他聊天時，他隨口告訴我說昨天無緣無故被陳勇
    成毆打，這個面子不討回不行」等語（見前開彰溪警刑字第０九六九號卷第九頁
    ）相符，而證人庚○○所稱「有一年輕人左手臂刺青之男子」即癸○○一節，亦
    據己○○於本件原審九十年四月二十六日審理時證述無訛，並為癸○○所不否認
    （見原審卷第二四七頁）。雖庚○○於本院調查己○○殺人案件中改證稱：其於
    前開時日曾因欠己○○三萬多元，故前往釣蝦場要告訴己○○要稍晚時候再還錢
    ，到場時己○○夫婦與另位客人在談話，談話內容未聽到，己○○當時告以另找
    一天再與之商談還錢之事，其隨即騎機車離開，當日並未聽到己○○等人有談到
    有關被打之事，警訊時並未說過聽到被告等說要讓陳勇成死的話，其因不識字，
    不知筆錄內容記載何事，及本院囑託台灣彰化地方法院訊問時亦為相同之供述（
    見本院上更一卷第一０四頁）云云。然質諸己○○於該案原審及本院另案前審分
    別供稱：「：：：隔天癸○○到我釣蝦場問我是否昨天被人家打，今天才不敢開
    店，我愈想愈氣就告訴癸○○，癸○○就說要替我出氣，癸○○就連絡壬○○到
    我店裡：：：」（見本院前開上更(一)卷原審卷第十八頁），「：：：有一位欠我
    錢的游慶忠（筆錄應係庚○○之誤繕）來店裡說，我是否被打不敢開店，癸○○
    說這樣沒面子，要幫我討回公道：：：」（見本院前開上更(一)前審卷(一)第五七頁
    ）等語，足證庚○○於前開時間前往己○○之釣蝦場時，談話間確已觸及己○○
    在前一日被陳勇成毆打之事，則庚○○事後於本院改稱未聽到己○○有談及被毆
    打及報復等情，顯係因不願得罪己○○而故為迴護之詞，自不足採信。另丁○○
    於八十八年四月二十日警訊時亦供稱：「當天下午是癸○○打電話到我岳父家，
    叫我開計程車到己○○所開設之釣蝦場載他，我約於十七時到達後，癸○○和他
    弟弟壬○○與另一位住鹿港帶一小孩之不詳姓名男子（即戊○○）在吃烤蝦，我
    等他們吃完蝦子，癸○○等人說要到溪湖市區找人」等語，顯見本件被告於丁○○到達前正與己○○、癸○○、壬○○四人共同謀議行兇之事。(二)、本件駕駛計
    程車搭載被告等尋仇之丁○○於警訊又供證稱：「他們四人（己○○、癸○○、
    壬○○、住鹿港之男子）突然由釣蝦場內分持刀械與棒球棍進入車內，至於何人
    持何種刀械、棍棒我記不起來，：：：而癸○○在車內即用布巾仔將面蒙住動機
    相當可疑」等語（見八十九年度偵字第五三七七號卷第十七頁）；而癸○○於其
    所涉殺人案件在原審八十八年六月十六日調查時，供稱：「：：：己○○之太太
    過來說一定要討回面子，否則生意無法做，我們一起喝酒時，『阿瑤』有過來一
    起喝酒，己○○就到隔壁大賣場買一些刀，後來己○○帶路去找陳勇成：：：」
    （見本院前開上更(一)原審卷第二十三頁）。足見被告等人係於一上車即攜帶由己○○備妥之刀械、棍棒等兇器。再參之證人甲○○（嗣改名為吳東霖）於八十七
    年七月十四日警訊時證稱：「陳勇成見情況不對將機車放掉逃跑由東向西方向，
    該四名男子即追過去並喊殺死他」等語（見八十九年度偵緝字第一九０號卷第三
    十三頁），及癸○○於前開殺人案件警訊以迄本院審理中，亦自承確有以布巾或
    帽子類之物品蒙面，以防人辨認，足證被告等自前開釣蝦場出發時，即有殺害被
    害人之謀議。否則，苟彼等目的僅在教訓被害人，攜帶棍棒類，出其不意加以痛
    毆即為已足，何須攜帶足以取人性命之銳利刀械上車﹖追殺過程中又何須高喊「
    殺死他」等語，以助長己方氣勢與決心﹖又衡之一般俗稱刈刀之彎型鎌刀及西瓜
    刀，其長度動輒超過一台尺即三十公分以上，而棒球棍長更達七、八十公分之譜
    ，攜之坐上空間不大之計程車，可謂毫無隱藏之可能，兼以被告等四名成年人同
    擠一車，更無在車上再分配該等兇器之可能，被告事後辯稱係上車後始由己○○
    交付球棒，不知己○○等其他人有另攜帶其他刀械云云，不僅有違常情，且與前
    開丁○○及癸○○所供不符，不足採信。至被告雖辯稱其苟有殺人犯意，應不會
    帶同自己小孩到釣蝦場云云；然徵之本件被告等商議對被害人行兇之時間，係被
    告到達釣蝦場後，並非始於壬○○電話邀約其前往釣蝦場之際，故被告是否帶同
    小孩前往釣蝦場，即與其有無參與殺人犯意之形成，無邏輯上或情感上之必然關
    連，不能因而排除其有參與殺人謀議之過程。(三)、本件案發當日下午由前開釣蝦
    場出發時，因丁○○及癸○○、壬○○與被告等人，均不熟悉被害人之長相及可
    能出現之處所，乃由己○○坐於丁○○所駕駛計程車之前座，指示丁○○行進之
    路線並搜尋被害人，當駛至彰化縣溪湖鎮湖東里萬善公廟前，己○○發現被害人
    ，即命停車，己○○、癸○○、壬○○與被告等四人即下車，追逐見狀棄機車逃
    跑之陳勇成，追及後，予以砍殺，至陳勇成受傷流血不支倒地，始奔回丁○○之
    停車處，由丁○○載送快速離去等情，業經己○○、丁○○、癸○○、壬○○及
    被告分別供承一致在卷，核與目擊證人甲○○、辛○○及黃乙○○分別於警訊及
    本院前開案件調查中證述情節大致相符，足見被告確有參與追殺被害人之行為分
    擔。被告事後雖又辯稱，其返回丁○○之車上，曾有問說要不要叫救護車云云；
    經原審訊之癸○○、壬○○二人固均證稱有聽過該話，然訊之己○○則證稱忘記
    了等語。徵之本件被告等行兇之地點，係路人往來頻繁之處，而被告等追殺被害
    人後，亦迅速返回原搭乘之計程車逃離現場，衡之常情，被告等應無於行兇後再
    思及叫救護車救護被害人之可能，被告及癸○○、壬○○事後供證稱有提及叫救
    護車之事，無非擬以此博得被告並無殺人犯意之名，亦不足採信。且被告等事先
    既攜帶刀械上車準備行兇，而有殺人犯意，已如前所述，其於行兇後，縱有良心
    再現，想聯絡救護車前往救護，亦僅事後態度之轉變，並無解於殺人犯意之形成
    及實現。(四)、再者，被害人陳勇成受被告等砍殺後，雖經送醫急救，仍因多發性
    銳器創、致低血容性休克，於同月三日上午零時十五分許死亡之事實，復據臺灣
    彰化地方法院檢察署檢察官率同檢驗員相驗，並囑託法務部法醫研究所、內政部
    警政署刑事警察局解剖鑑定確定在案，有彰化秀傳紀念醫院法醫參考病歷摘要、
    臺灣彰化地方法院檢察署驗斷書、相驗屍體證明書、法務部法醫研究所鑑定書、
    內政部警政署刑事警察局，法醫解剖鑑定報告等件附卷可按。稽之本件同案共犯
    己○○於案發前一日甫受被害人陳勇成辱打，怨恨難消，於出發行兇前已對被告
    癸○○、壬○○及戊○○，吐露欲置陳勇成於死之恨意，又糾同癸○○與壬○○
    及戊○○，分持足以致人死傷之棍棒、刀械，追打砍殺被害人，再觀之臺灣彰化
    地方法院檢察署相驗卷附驗斷書、相驗屍體證明書及死者之身體照片所示，被害
    人之腰背臀部、右臂及下肢部等部位，所受之銳器切創傷，達十餘處，幾無完膚
    ，其中傷勢較重部分有：左肩胛部下方橫向銳器淺切創兩處九公分及十公分，左
    中背部橫向銳器刺切創二公分（深一公分）及淺切創二公分、右臀部外上方橫向
    已縫合銳器創十公分（深五公分）、右臀部下方橫向已縫合銳器創三十公分（深
    度十公分）、左臀部上方橫向已縫合銳器創二十公分（深三公分）、右手肘外側
    銳器切創六公分、右小腿外後方縱向已縫合銳器創十公分、左大腿後方已縫合銳
    器創五公分（深一公分）、左側膝膕窩縱向已縫合銳器創二十公分及橫向已縫合
    銳器創八公分（深六公分），左足內側Ｖ字形已縫合銳器創十六公分（深一公分
    ），足證被告等所持西瓜刀及鐮刀均甚鋒利，以之猛砍人體數十刀，將致人失血
    不治而死亡，應為具備一般常識之被告所能認識，乃被告猶執意協同己○○等三
    人追殺被害人，堪認被告於行為時確亦有殺害陳勇成之故意。再按刑法第二十八
    條規定共同正犯，係指共同實施犯罪行為之人，在共同意思範圍內，各自分擔犯
    罪行為之一部，相互利用他人之行為，以達其犯罪之目的，其成立不以全體均行
    參與實施構成要件之行為為要件，參與犯罪構成要件之行為者，固為共同正犯，
    以自己共同犯罪之意思，參與犯罪構成要件以外之行為，或以自己共同犯罪之意
    思，事前同謀，而由其中一部分人實行犯罪之行為者，亦均認為共同正犯，不能
    以其僅有追殺被害人，而未下手砍殺被害人，所可諉卸罪責。本院囑託台灣台東
    、台南、嘉義地方法院訊問癸○○、壬○○、己○○，雖均供稱未與被告戊○○
    商議殺害陳勇成之事，被告戊○○亦無參與殺害陳勇成等語（見本院上更一卷第
    一二三、一一三、一六四頁），然彼等所供與前揭所述事證已有不同，顯係迴護
    被告之詞，自不足採，本件顯係被告戊○○與癸○○、壬○○、己○○四人先行
    商議後，分持刀棍共同搭乘計程車前往追殺陳勇成，被告亦持木質球棒追陳勇成
    ，其餘三人既均認係殺人之共同正犯，依此情狀，自不能以被告持木質球棒未追
    及陳勇成，而認定被告無殺人之犯意，綜上所述，被告上開所辯顯係諉卸刑責之
    遁詞，不足採信。本案事證已臻明確，被告犯行洵堪認定，應依法論科。
三、核被告與其他共犯共同著手殺害被害人陳勇成致死，係犯刑法第二百七十一條第
    一項之殺人罪。其與己○○、癸○○及壬○○就上開犯行，有犯意聯絡及行為分
    擔，均為共同正犯。原審法院因認被告罪證明確，適用刑法第二十八條、第二百
    七十一條第一項、第三十七條第二項、第三十八條第一項第二款之規定，並審酌
    被告僅因細故即附和己○○等人糾眾攜帶刀械、球棒尋仇殺人，視法律為無物，
    嚴重危害社會之安寧與祥和，惡行非輕，暨其品行、犯罪之動機、智識程度、手
    段、所生之危害、犯罪後之態度及被告並未執刀下手刺殺被害人，犯罪情節較輕
    等一切情狀，量處有期徒刑十二年，且依被告之犯罪性質，認有宣告褫奪公權之
    必要，併宣告褫奪公權六年，以示懲儆。至被告與其他共犯己○○、癸○○、壬○○等人用以犯本罪之西瓜刀一把、彎型鐮刀一把、棒球棍二支（木質及鋁質各
    一支），係共犯己○○所有，已據己○○、癸○○供證在卷，又該器物既屬共同
    正犯中一人所有之物，用供犯本案之罪，雖未經扣案，但不能證明已滅失，併予
    宣告沒收。其認事用法，並無不當，量刑亦堪稱妥適，應予維持。被告上訴意旨
    矢口否認殺人犯行，仍執陳詞指摘原判決不當，並無理由，應予駁回。
四、據上論斷，應依刑事訴訟法第三百六十八條，判決如主文。
本案經檢察官丙○○到庭執行職務。
中      華      民      國　    九十一   年    　 六      月    二十五  日
                               　 臺灣高等法院臺中分院刑事第三庭
                                 　     審判長法　官  陳  朱  貴
                                   　         法　官　廖　柏　基
                                     　       法  官　劉　連　星
右正本證明與原本無異。
如不服本判決應於收受送達後十日內向本院提出上訴書狀，其未敘述上訴之理由者並
得於提起上訴後十日內向本院補提理由書（均須按他造當事人之人數附繕本）。
                                              書記官　李　妍　嬅
中      華      民      國　    九十一   年    　 六      月 二十六  日
附錄法條：
刑法第二百七十一條:
殺人者，處死刑、無期徒刑或十年以上有期徒刑。
前項之未遂犯罰之。
預備犯第一項之罪者，處二年以下有期徒刑。
                                                                        Ｉ
